【裁判字號】    97,易,1385
【裁判日期】    970722
【裁判案由】    傷害
【裁判全文】
臺灣臺北地方法院刑事判決              97年度易字第1385號
公  訴  人  臺灣臺北地方法院檢察署檢察官
被      告  丙○○
選任辯護人  董德泰律師
            王迪吾律師
上列被告因傷害案件，經檢察官提起公訴（97年度偵字第8322號
），本院判決如下：
    主  文
丙○○傷害人之身體，處有期徒刑伍月，如易科罰金，以新臺幣
壹仟元折算壹日。
    事  實
一、丙○○於民國96年9 月4 日下午8 時35分，在臺北市○○區
    ○○路1 段13號萬隆加油站內，因認乙○○將其計程車停放
    於自助加油區而未加油，卻離車上廁所，妨礙其駕車進入加
    油，二人乃發生口角，詎丙○○竟基於傷害之犯意，徒手毆
    打乙○○頭部共三拳，致乙○○因而倒地並受有頭部外傷合
    併輕微腦震盪、右下眼瞼撕裂傷、右眼視網膜裂孔及眶底閉
    鎖性骨折等傷害，旋丙○○於有偵查犯罪權限之公務員知悉
    上開犯行前，即陪同乙○○前往萬隆加油站旁之臺北市政府
    警察局文山二分局萬盛派出所向警方報案自首並接受裁判，
    由警方呼叫救護車將乙○○送醫，而查悉上情。
二、案經乙○○訴由臺北市政府警察局文山第二分局報告臺灣臺
    北地方法院檢察署檢察官偵查起訴。
    理  由
一、證據能力部分：
（一）按被告以外之人於司法警察調查中所為之陳述，與審判中
      不符時，其先前之陳述具有較可信之特別情況，且為證明
      犯罪事實存否所必要者，得為證據，刑事訴訟法第159 條
      之2 定有明文。本案告訴人即證人乙○○於警詢中所為之
      陳述，核與其於本院審理中具結證述情節並無不符之情形
      ，是依據上開規定，證人乙○○於警詢中之供述難認有證
      據能力。
（二）刑事訴訟法第165 條之1 第2 項：「錄音、錄影、電磁紀
      錄或其他相類之證物可為證據者，審判長應以適當之設備
      ，顯示聲音、影像、符號或資料，使當事人、代理人、辯
      護人或輔佐人辨認或告以要旨」，乃就新型態證據之開示
      、調查方法而為之規定；所謂「以適當之設備，顯示」，
      通常以勘驗為之，其重在辨別錄音、錄影內容之真實性。
      本件經當事人請求而勘驗當日錄影監視器之光碟，所錄製
      內容經本院當庭播放，且已予當事人、辯護人辯明之機會
      ，經踐行相關之法定調查程序，應有證據能力。
二、訊據被告丙○○固不否認於前揭時間、地點，因一時口角而
    徒手毆打告訴人丙○○頭部共三拳，致告訴人受有頭部外傷
    合併輕微腦震盪、右下眼瞼撕裂傷、右眼視網膜裂孔及眶底
    閉鎖性骨折等傷害之事實。惟辯稱：（一）依慈濟醫院所函
    覆之病情說明書中載稱：「病患乙○○之右眼視網膜裂孔與
    該處所受外傷可能有關，但無法證實其絕對無關」即表示亦
    可能與所受外傷無關。且一般而言，視網膜裂孔之原因很多
    ，高度近視、老化、外傷、之前接受眼內科手術等均有可能
    ，原因皆與「視網膜之退化」有關，告訴人視網膜裂孔之形
    成原因既無法確定，亦無積極證據證明係因本件被告之傷害
    行為所造成，應認為欠缺因果關係；（二）被告原為避免自
    己及他人行車動線被阻，請求告訴人移車，告訴人置之不理
    而離車上廁所，被告見萬隆加油站站長前來，乃建議站長改
    善行車動線。此時，告訴人自洗手間走出，見狀即對被告出
    言不遜，辱罵三字經，被告不堪受辱，雙方始生口角，告訴
    人舉起右手作敲打狀，左手則插於褲袋，疑似要從褲子口袋
    拿取凶器，被告見狀為避免遭受傷害，不得已徒手制服告訴
    人，故被告實係對於現在不法之侵害，出於正當防衛自己身
    體而實施防衛行為，所為應該當於刑法第23條之容許性構成
    要件，應生阻卻違法之效力；（三）若認被告之防衛行為構
    成防衛過當，仍應依刑法第23條但書規定暨罪責減免之事由
    ，免除其刑；（四）縱認告訴人斯時右手舉高、左手自褲子
    口袋取物等行為並非意在傷害被告，被告對於防衛情狀有所
    誤認，應屬錯覺防衛（或誤想防衛），應阻卻故意之成立，
    僅能論以過失傷害之罪名云云。經查：
（一）被告徒手向告訴人揮拳致使告訴人倒地並因而受有頭部外
      傷合併輕微腦震盪、右下眼瞼撕裂傷、右眼視網膜裂孔及
      眶底閉鎖性骨折等傷害之事實，業據被告於偵審中均供承
      不諱，並經證人乙○○結證被害情節詳實（見本院卷第55
      至56頁），且與目擊證人即加油站職員甲○○證述之經過
      大致相符（見本院卷第53至55頁），復有慈濟醫院臺北分
      院診斷證明書及該院97年6月18日函覆病情說明書、病歷
      資料在卷可查（見偵卷第9、11、12頁、本院卷第39頁以
      下），足認告訴人所受前開傷害與被告之徒手攻擊行為具
      有相當因果關係，是被告傷害行為洵堪認定。
（二）至被告雖辯稱造成視網膜裂孔之原因，可能係因高度近視
      、老化、外傷或其他視網膜退化之原因所造成，且依慈濟
      醫院病情說明書所載，並無法證明被告之傷害行為與告訴
      人視網膜裂孔間有絕對關聯（因果關係），惟查本件被告
      係接續以拳頭揮向被告頭部等處施以重擊，此一重擊不止
      導致告訴人右下眼瞼發生撕裂傷，更受有頭部外傷合併輕
      微腦震盪之傷害，告訴人右眼視網膜裂孔之傷害，依經驗
      判斷，本極可能係因該傷害行為所造成，不能僅因病情說
      明書並未斷言兩者間有絕對關聯性，即遽認其兩者間欠缺
      因果關係；另再衡諸告訴人於遭被告揮擊當日之照片（見
      偵卷第23頁），告訴人右眼嚴重腫脹瘀血，全身衣物沾滿
      血跡，可見被告揮擊告訴人右眼部之該拳力道非輕，且依
      卷附診斷證明書以觀（見偵卷第9、12頁），告訴人係於
      案發當日經送醫急診以電腦斷層檢查即診斷出右眼框底閉
      鎖性骨折，並旋於96年9月10日接受右眼視網雷射手術，
      故本院審酌被告係直接對告訴人臉部右眼處施以傷害、及
      告訴人所受傷害部位與手術時間等一切情狀判斷，認為告
      訴人右眼視網膜裂孔之傷害，應為被告之傷害行為所造成
      ，兩者難謂無因果關係，被告徒以醫院回函僅載明可能有
      關但未敘明有絕對關聯即據以辯稱無因果關係云云，自屬
      無據。
（三）有關被告所為阻卻違法抗辯之部分：
  1 、按刑法上之正當防衛以遇有「現在不法之侵害」為前提，
      行為人施實防衛行為時，尚須對於該「現時不法侵害」之
      客觀情狀已有所認識，並在此認識之下為防衛之行為（即
      具有防衛之意思），始足該當於刑法第23條正當防衛之容
      許構成要件，而生阻卻違法之效力。倘若客觀上並無現在
      不法之侵害（防衛情狀），而行為人在主觀上卻誤認為有
      防衛情狀之存在，並進而實施防衛之行為者，即屬所謂容
      許構成要件錯誤，得視其具體情形，阻卻該行為之故意責
      任，而論以過失之罪刑。惟防衛情狀之是否存在、或行為
      人是否出於防衛意思而實施防衛行為，仍應依被告所提出
      之證據資料及其他客觀事證以資審認。倘無法為相當程度
      之證明，即難遽以採認其阻卻違法之抗辯，合先敘明。
  2 、被告應就阻卻違法事由之存在，仍負有主張及相當程度之
      證明責任：按不論民事、刑事或行政訴訟程序中，就應證
      事實存否不明時均有舉證責任之問題，在刑事程序中，其
      舉證責任分配之原則乃受刑事證據法上諸項原則所支配，
      如嚴格證明之對象、無罪推定原則與不自證己罪之原則等
      。基此，原告（公訴人或自訴人）應就被告犯罪事實負舉
      證責任，乃刑事訴訟程序舉證分配之基本原則。舉凡足以
      直接影響被告刑責存在與否及範圍之所有與實體法的事實
      有關者，均應屬原告舉證之範圍與對象。至於有關被告所
      主張之阻卻違法（或阻卻責任）事由之事實，並不涉及無
      罪推定（犯罪事實已經證明）及不自證己罪原則之問題。
      且依舉證責任分配之基本原則，主張事實者應提出相當（
      或確實）之證據，使法院得以認定其所主張之事實是否存
      在。故被告主張其有阻卻違法（或阻卻罪責）之事由者，
      仍應就阻卻違法（或罪責）之事由，負舉證責任，至其證
      明程度如何，應以如何之證據方法，提出何種證據資料予
      以證明，則屬法定證據及調查之方法，與自由心證之問題
      （參照釋字第509 號解釋理由書）。
  3 、勘驗結果：經本院當庭勘驗案發現場監視器錄影光碟內容
      ，被告於96年9月4日下午（下同）8時28分6秒時所駕駛之
      自小客車自左下監視畫面進入加油站自助加油區○○○○
      ○道前方加油機，至8時34分38秒駛離，再於8時35分34秒
      自右下監視畫面進入加油站自助加油區○○○○○道。而
      告訴人所駕駛之計程車則於8時34分42秒駛入上方左側及
      右側監視畫面。依8時35分11秒監視器攝得畫面顯示，告
      訴人身穿白色長袖上衣，行經上方左側及右側監視畫面，
      其「左手衣袖並未放置於褲袋內」，且「明顯可見告訴人
      有肢體障礙」，於8時35分38秒時，告訴人離開監視器拍
      攝畫面。至8時35分51秒，被告與告訴人之車輛同時出現
      於車道內，並同時向前移動。於8時36分30秒時，告訴人
      離開監視器範圍，而被告於8時36分44秒原與加油站人員
      （站長）交談，至8時37分23秒後走出監視畫面範圍，直
      至8時37分42秒被告始走入內側車道，於8時38分1秒，可
      見告訴人以右手摀住右眼部出現於內側車道，依監視器畫
      面顯示，告訴人當時身穿白色長袖上衣，左手明顯有肢體
      障礙，且左手衣袖並未在長褲袋內。在8時38分7秒時，告
      訴人與被告發生口角，被告拉扯告訴人左手衣袖（8時38
      分23秒），而告訴人則以右手將被告的手推開（8時38分
      25秒），再依8時38分29秒所攝得影像，告訴人右臉部有
      明顯陰影。8時38分54秒時，被告駛離監視器畫面所及範
      圍。
  4 、本院之判斷：本件經當庭鑑驗監視錄影器畫面，雖未攝得
      被告向告訴人揮拳實行傷害行為之經過，惟依所攝告訴人
      走進加油站之畫面（約8 時35分11秒），及告訴人受傷後
      又再走進監視器之畫面（約8時38分1秒）顯示，告訴人左
      手之衣袖並未放置於褲袋內，且明顯可見告訴人有肢體障
      礙，衡諸一般經驗判斷，尚難推斷告訴人在走出監視器畫
      面後，有被告所指稱「告訴人當時係左手襯衫直接插於褲
      子口袋中，疑似要從褲子口袋拿取兇器」之情形存在，告
      訴人左手本有肢體上之障礙，其左手衣袖又豈有無端自行
      插於褲袋並固定於褲袋之理；復依監視錄影器所攝得畫面
      顯示，亦明顯可見告訴人左手有肢體上障礙，如何能以左
      手自褲袋裡取出兇器襲擊被告，殊難想像。被告竟辯稱一
      時間無法察覺，甚至誤認告訴人口袋裡已藏有兇器，因而
      對之為誤想防衛，其所為主張事實，尚有違於常理之判斷
      ，復再佐以被告身高169公分、體重86公斤，而告訴人則
      為162公分、75公斤之事實，業據被告及告訴人於本院審
      理時供述在卷（見本院卷第58頁），則客觀上被告身高及
      體型本已居於優勢地位，遑論告訴人一望即知左手係屬肢
      體障礙，被告於此情狀仍揮擊告訴人，則其顯具有傷害之
      主觀犯罪故意，彰彰明甚。綜上所陳，被告以此置辯，委
      無可取，仍不能阻卻其行為之違法性。又刑事責任並無「
      與有過失」或「過失相抵」之問題，是告訴人是否有對被
      告辱罵三字經，或為其他挑釁之行為，對本件被告應負之
      刑責，不生影響，況單純言語上之挑釁，尚不足構成現在
      不法之侵害，而得主張正當防衛，併此敘明。
（四）綜上，本件證據明確，被告所辯係屬卸責而不足採，其犯
      行堪以認定，應依法論科。
三、核被告所為，係犯刑法第277 條第1 項之普通傷害罪。又案
    發後，被告見告訴人受傷即帶同告訴人前往臺北市政府警察
    局文山二分局萬盛派出所向警方報案自首並接受裁判，得依
    刑法第62條前段自首之規定，減輕其刑。爰審酌告訴人所受
    傷勢、被告僅因細故而與告訴人發生爭執，即為上開犯行，
    造成告訴人受有前開傷害，所為實屬非是，及被告迄今仍未
    與告訴人達成民事和解然已先行給付新臺幣1萬元之慰問金
    、置詞企圖卸責之犯後態度等一切情狀，因認檢察官所求處
    刑度為適當，而量處如主文所示之刑，並諭知易科罰金之折
    算標準。
據上論斷，應依刑事訴訟法第299條第1項前段、刑法第277條第1
項、第62條前段、第41條第1項前段，刑法施行法第1條之1，判
決如主文。
本案經檢察官郭瑜芳到庭執行職務。
中    華    民    國    97    年    7     月    22    日
                              刑事第二庭法  官  劉煌基
上正本證明與原本無異。
如不服本判決，應於判決送達後10日內向本院提出上訴狀（應抄
附繕本）。告訴人或被害人如對於本判決不服者，應具備理由請
求檢察官上訴，其上訴期間之計算係以檢察官收受判決正本之日
期為準。
                                        書記官  周小玲
中    華    民    國    97    年    7     月    23    日
中華民國刑法第277條
（普通傷害罪）
傷害人之身體或健康者，處 3 年以下有期徒刑、拘役或 1 千元
以下罰金。
犯前項之罪因而致人於死者，處無期徒刑或 7 年以上有期徒刑；
致重傷者，處3年以上10年以下有期徒刑。


司法院資訊處製作；財團法人民間司法改革基金會備份。
